【裁判字號】    95,重上更(二),132
【裁判日期】    951115
【裁判案由】    偽造文書
【裁判全文】
台灣高等法院台中分院刑事判決   95年度重上更(二)字第132號
上  訴  人
即  被  告  戊○○
選任辯護人  趙建興  律師
上  訴  人
即  被  告  甲○○
選任辯護人  蔡壽男  律師
自  訴  人  丙○○
                      號
自訴代理人  劉  喜 律師
上列上訴人等因偽造文書案件，不服台灣台中地方法院中華民國
89年8月15日第一審判決（民國88年度自字第1417號，移送案號
：台灣台中地方法院檢察署民國88年度偵字第14026號），提起
上訴，判決後經最高法院第二次發回更審，本院判決如下：
    主      文
原判決撤銷。
戊○○、甲○○均無罪。
    理      由
一、自訴意旨略以：上訴人即被告戊○○（下稱被告戊○○）在
    台中縣龍井鄉○○村○○路○段14號開設代書事務所，從事
    土地登記代理人之業務，於民國（下同）82年3月間，受告
    訴人丙○○之母姚蔡絨之委託，為丙○○之父姚來發（於
    81年6月1日死亡）所有坐落台中縣龍井鄉○○○段水師寮小
    段72地號，面積0‧0858公頃，權利範圍十分之一之土地，
    及其上建物即門牌台中縣龍井鄉○○村○○路水師寮巷19號
    （稅籍號碼：000000000000），台式土造平房，面積299平
    方公尺，權利範圍二分之一等遺產，辦理繼承登記。被告戊○○於承辦該業務時，發現姚來發另有坐落台中縣龍井鄉○○○段水師寮小段3之1（面積5‧3549公頃）、3之9（面積6
    ‧3675公頃）、3之11（面積3‧4884公頃）、5之1（面積0
    ‧2977公頃）、5之4（面積0‧0093公頃）、55之4（面積3
    ‧9980公頃）、55之5（面積1‧9819公頃）、同段水裡社小
    段391之1（面積3‧5907公頃）等地號之八筆土地，權利範
    圍各八五分之一之遺產，並明知姚來發、自訴人丙○○均未
    將上開八筆土地出賣予上訴人即被告甲○○（下稱被告甲○○），竟於辦妥繼承登記予自訴人丙○○後，與被告甲○○
    基於共同犯意之聯絡，於82年4月22日，在台中縣龍井鄉○○村○○路○段14號，盜用丙○○之印鑑章，偽造土地買賣
    所有權移轉契約書、土地登記申請書等私文書，並於同年月
    30日，被告戊○○利用其不知情之媳婦蒲嬋娟，行使上開契
    約書、申請書，持向台中縣清水地政事務所，辦理由丙○○
    將上開八筆土地應有部分出賣予被告甲○○之所有權移轉登
    記，使該地政事務所不知情之承辦人員，在土地登記簿上為
    不實之登載，將前揭八筆土地之應有部分各八五分之一登記
    為被告甲○○所有，足以生損害於地政機關土地登記管理之
    正確性及告訴人丙○○，因認被告二人涉有刑法第216條、
    第210條行使偽造私文書、刑法第217條盜用印章罪嫌云云。
二、按犯罪事實應依證據認定之，無證據不得認定犯罪事實；不
    能證明被告犯罪或其行為不罰者應諭知無罪之判決，刑事訴
    訟法第154條第2項及第301條第1項分別定有明文。又按認定
    犯罪事實所憑之證據，雖不以直接證據為限，間接證據亦包
    括在內，然而無論直接證據或間接證據，其為訴訟上之證明
    ，須於通常一般人均不致有所懷疑，而得確信其為真實之程
    度者，始得據為有罪之認定，倘其證明尚未達到此一程度，
    而有合理之懷疑存在時，即難遽採為不利被告之認定，此已
    有最高法院76年度台上字第4986號判例可資參照。又採用情
    況證據認定犯罪事實，須其情況與待證事實有必然結合之關
    係，始得為之，如欠缺此必然結合之關係，其情況猶有顯現
    其他事實之可能者，據以推定犯罪事實，即非法之所許。
三、訊據上訴人即被告戊○○、甲○○堅詞否認有上開犯行，被
    告戊○○辯稱：伊受自訴人之母姚蔡絨之委託，辦理姚來
    發之遺產繼承登記時，發現姚來發另遺有上開八筆土地，經
    告知姚蔡絨稱上開土地早已出賣予甲○○，姚蔡絨乃帶
    同被告甲○○前來，委託伊辦理上開土地之所有權移轉登記
    予被告甲○○等語。被告甲○○則辯稱：約於二十四年前，
    伊以新台幣（下同）二千元向自訴人之父親姚來發購得上開
    土地亦即二丁份，因上開土地屬於永和宮王爺會（下稱王爺
    會）之公山，所有權人必須負擔義務，被告甲○○自買受土
    地以來均係以所有權人身分參加王爺會，每年繳交丁錢，並
    曾擔任爐主，八十二年間因姚蔡絨稱要過戶給伊，才帶伊
    至被告戊○○代書事務所辦理相關手續等語。
四、經查：
(一)、上開八筆土地所有權原屬自訴人之父姚來發所有，姚來發於
    81年6月1日死亡，自訴人之母姚蔡絨於82年間曾委託被告
    戊○○辦理姚來發所有上開房屋及基地之繼承登記，被告戊○○於辦理繼承登記時，於82年5月6日，以買賣為原因，將
    上開八筆土地所有權移轉登記予被告甲○○等情，業經被告
    戊○○、甲○○所坦承，並有土地登記簿謄本影本在卷足憑
    （見原審卷第15至36頁），從而本案之爭點乃在於被告戊○○辦理上開土地所有權移轉登記，是否係經自訴人之母姚蔡
    絨或自訴人同意而辦理，先此敘明。
(二)、永和宮之公山持分所有權必須與丁份隨同移轉：
    永和宮山林土地設立及登記起源，是按照日本大正13年9
    月前出生之男丁組成「王爺會」，共計281人，以281人為實
    際所有權人，即俗稱丁口，共計281丁，永久不增減；又每
    年公山實際所有權人均需按其所有之丁份繳交丁錢，供王爺
    會每年廟會使用。有丁份者可以參加王爺會爐主、頭家的擲
    筊。有丁份的人就有公山的權利。丁份轉讓給別人，對公山
    就沒有權利。依永和宮慣例，丁份讓渡只要口頭講就算數，
    因當時收取的丁錢比丁份價值高。要繳丁錢時，他們就會跟
    宮章講，宮裡的人就會去向受讓人收取丁錢等情，業據證人
    即負責永和宮文書業務之委員何金龍於於本院更一審時證述
    明確（見本院更一審卷第153至）；於本院上訴審時，亦證
    稱：收丁錢時，如土地賣給別人，就不需要繳丁錢。因土地
    是永和宮的，在大正十三年出生的二百多人，以十七人為丁
    首做代表登記此筆土地等語（見本院上訴字卷第69頁）。
    證人即擁有王爺會丁份之林允定於本院上訴審及本院更一審
    證稱：王爺會有丁口者就有土地，有丁份才有繳丁錢的義務
    ，沒有丁份者沒有辦法繳丁錢，也沒有辦法擔任爐主，依照
    永和宮慣例，丁份轉讓時，都是口頭講就算數，當時公山土
    地沒有耕作，是後來中二高開挖才有人要等詞（見本院上訴
    字卷第68頁背面、更一審卷第161、162頁）。證人即姚得
    和之子姚清續於原審亦證稱：其父親為公山共有人，分十七
    股。是山林地，給村民砍材回來燒煮飯用。神明生日時，才
    由持分之共有人繳丁錢，做野台戲慶祝等語（見原審卷第88
    頁）；證人即當地村長兼永和宮副主任委員丁○○於本院
    更一審時證稱：伊沒有王爺會丁份，所以只能參與永和宮的
    事務，但是沒有辦法參加王爺會的權利義務等情（見本院更
    一審卷第166頁）。證人即永和宮之信徒乙○○於本院證
    稱：姚來發把他的丁份賣給李金鏞，是在繳丁錢時，姚來發
    說的。丁份賣給別人，就應該將公山移轉登記給別人。以前
    公山買賣都是用講的，現在如果丁份買賣就有移轉登記等語
    （見本院卷第58、59頁）。被告甲○○辯稱擁有王爺會丁份
    者始可享有公山權利，並應盡繳納丁錢之義務，可以擲筊擔
    任爐主或頭家，如沒有丁份，即無法繳交丁錢，擲筊擔任爐
    主或頭家，當時擁有丁份者須繳納丁錢，但公山沒有什麼價
    值，故如讓渡丁份都是用口頭約定，並向永和宮王爺會人員
    講明丁錢向何人收取即算數等情，應屬真實，而堪採信。
(三)、被告甲○○確有向姚來發購買丁份二份及公山之持分：
    證人何金龍於本院更一審時證稱：被告甲○○向姚來發、
    姚得和分別購買二丁口，故被告甲○○有四丁份，被告甲○○曾擔任爐主，伊雖沒有親自看到姚來發將土地出賣予被告
    甲○○，但是在擲筊爐主或頭家時，姚來發的丁份就說是讓
    給被告甲○○，而由被告甲○○來擲筊，擲筊時姚來發並無
    在場，因為他丁份已經賣掉不會在場；伊父親亦曾向他人購
    買丁份，是在很久以前，每個丁份三百元等情（見本院更一
    審卷第155至157頁）。證人林允定於本院上訴審及更一審
    時亦證稱：伊在20幾年前曾擔任過王爺會頭家，5年前擔任
    過爐主，20幾年前，伊擔任頭家，向姚來發、姚得和收丁錢
    的時候，他們二人說叫伊去跟甲○○收，因為已經讓給甲○○，之後姚來發、姚得和就沒有繳丁錢，第一年向甲○○收
    取丁錢的時候，還沒有過名，第二年才把丁份名字改成甲○○，當時姚來發、姚得和是說賣給甲○○，但沒有說是什麼
    權利賣給甲○○，當時公山買賣的時候，連丁口一起賣，因
    為相思樹不值錢，都是口頭說的，因為沒有人要，並不是僅
    有砍竹子權利等情（見本院上訴審卷第68頁）。證人即當
    地村長兼永和宮副主任委員丁○○於本院審理時證稱：姚來
    發於二十幾年前，在廟裡說其丁份賣給甲○○。於自訴人代
    理人詰問時亦證稱：沒有看到姚來發把公山土地持分賣給甲○○，是聽姚來發本人講的等語（見本院卷第59、60頁）。
    證人即永和宮之信徒乙○○於本院證稱：姚來發把他的丁
    份賣給甲○○，是在繳丁錢時，姚來發說的。丁份賣給別人
    ，就應該公山移轉登記給別人。以前公山買賣都是用講的，
    現在如果丁份買賣就有移轉登記等語（見本院卷第58、59
    頁）。又被告甲○○於王爺會內確實擁有四丁份之事實，
    亦有永和宮王爺會公山丁口數明細表影本一份在卷足憑。而
    自訴人於本案審理迄今，從未提出繳納丁錢之相關證據，故
    被告甲○○確實曾向自訴人之父姚來發、案外人姚得和購買
    丁份，經口頭約定並告知王爺會人員，改由被告甲○○繳納
    丁錢，自訴人之父姚來發自此即未繳納丁錢等情，應堪認定
    。
(四)、又辦理姚來發遺產繼承登記及上開八筆土地辦理移轉登記所
    需之自訴人印鑑證明，係由自訴人於82年3月3日親自至戶政
    事務所辦理印鑑登記並同時申請核發印鑑證明三份等情，亦
    有台中縣龍井鄉戶政事務所於92年10月15日以中縣龍戶字第
    0920003039號函覆在卷（見本院更一審卷第68至71頁），足
    認上開印鑑證明確實係由自訴人所親自申請交予被告戊○○
    無訛。自訴人於否認申辦印鑑證明，嗣經本院更一審時提示
    上開函文，才改稱係跟被告戊○○去辦理的但不知道要申請
    幾份云云，顯屬迴避之詞。本院審之印鑑證明於社會觀念中
    乃屬證明本人印章真正之重要證明文件，本件自訴人之母姚
    蔡絨若僅有委託被告戊○○辦理上開房屋及基地之繼承登
    記，僅需一份印鑑證明，自訴人豈需申請三份印鑑證明交予
    被告戊○○？又被告戊○○僅係受委託辦理繼承登記之代書
    ，與被告甲○○縱屬認識，亦無證據足資證明兩人有何深交
    。衡諸常情，若非自訴人之母姚蔡絨告知曾有上開土地丁
    份買賣之事，被告戊○○豈能尋得被告甲○○出面辦理所有
    權移轉登記？再參諸自訴人之父姚來發確實曾將公山丁份讓
    予被告甲○○等情已如前述，應認被告戊○○辦理上開八筆
    土地所有權移轉登記確實出於自訴人之母姚蔡絨之委託無
    訛。
(五)、自訴代理人雖指稱被告戊○○對於自訴人之母姚蔡絨委託
    其一併辦理所有權移轉登記，係因繼承登記費用，然對於相
    關費用前後說辭不一，顯見被告戊○○所述非屬真實云云，
    惟：本件係於82年3月間辦理上開繼承登記及所有權移轉登
    記，距自訴人提起本件自訴時已有時隔六年，而被告戊○○
    本案初始年近七旬，對於相關費用金額難免記憶不清，如果
    自訴人對於上開印鑑證明係親自辦理申請一節都辯稱記憶不
    清，更難苛求年近七旬之被告戊○○對於承辦登記事件之相
    關費用記憶明確，故尚難據此推認被告戊○○辯稱受自訴人
    之母姚蔡絨委託而辦理移轉登記一節即屬虛偽。
(六)、另自訴人、自訴人之母姚蔡絨、被告戊○○、甲○○經原
    審送請法務部調查局測謊結果，雖認被告戊○○有說謊、自
    訴人應未說謊、被告甲○○不識字不能理解題目內容，不宜
    測謊、自訴人之母姚蔡絨年邁生理狀況不佳，不宜測謊等
    情，此有該局鑑定通知書一份在卷足憑（見原審卷二第7頁
    ），惟本院審之測謊鑑定，係依一般人若下意識刻意隱瞞事
    實真相時，會產生微妙之心理變化，例如：憂慮、緊張、恐
    懼、不安等現象，而因身體內部之心理變化，身體外部之生
    理狀況亦隨之變化，例如：呼吸急促、血液循環加速、心跳
    加快、聲音降低、大量流汗等異常現象，惟表現在外之生理
    變化，往往不易由肉眼觀察，乃由測謊員對受測者提問與待
    證事實相關之問題，藉由科學儀器（測謊機）紀錄受測者對
    各個質問所產生細微之生理變化，加以分析受測者是否下意
    識刻意隱瞞事實真相，並判定其供述是否真實，姑且不論上
    開函覆法院之鑑定通知書僅載明測謊結果，未載明測謊相關
    程式要件，例如：(一)經受測人同意配合，並已告知得拒絕受
    測，以減輕受測者不必要之壓力。(二)測謊員須經良好之專業
    訓練與相當之經驗。(三)測謊儀器品質良好且運作正常。(四)受
    測人身心及意識狀態正常。(五)測謊環境良好，無不當之外力
    干擾等要件，於證據能力已有可疑，縱認上開測謊鑑定有證
    據能力，然因測謊檢查之受測者可能因人格特性或對於測謊
    質問之問題無法真正瞭解，致出現不應有之情緒波動反應，
    故本院認測謊結果縱使呈現不實之情緒波動反應，仍不得採
    為推論犯罪之唯一證據，仍需有其他證據證明被告之犯罪行
    為，本件被告二人係在自訴人之母姚蔡絨同意下，始辦理
    上開土地所有權移轉登記，已如前述，從而尚難單憑上開測
    謊結果推認被告二人即有上開犯罪。
(七)、戊○○係專業代書，自訴人之母姚蔡絨每年申報綜合所得
    稅事，經常委託戊○○辦理，業據自訴人於其自訴狀中敘明
    （見原審卷一第2頁）。且依自訴人於偵查中提出之書證，
    有封面為「土地權利書狀」，左下角記載「土地代書人戊○○代書事務所」之封面（見偵查卷第13頁），足認戊○○確
    為專業代書，對於一般土地之移轉、繼承、抵押權等登記，
    均係其業務。又永和宮丁份移轉時，公山之持分亦隨同移轉
    ，已經查證明確，無再傳訊其他證人必要。而二、三十年前
    ，一般鄉間無法律常識之人，不知法律規定不動產移轉時，
    須以書面訂之。通常不動產買賣時，係於以口頭講好後，才
    找代書辦理移轉登記，同時簽立不動產買賣書面契約。因此
    不能以未訂立書面契約，認姚來發與甲○○間，無上開丁份
    及公山持分之買賣。另證人姚清續於偵查中及原審證稱伊父
    親及叔父將木材各以二千元賣給甲○○砍來使用，並沒有將
    土地賣給甲○○云云。姚清續係利害關係人，證稱係以二千
    元將木柴賣給甲○○，尚難採據。參以另證人陳秀寶於本院
    上訴審時證稱：此八筆土地姚來發有賣給甲○○，因無價值
    賣予他二千元。伊公公亦是共有人，因沒有價值將土地送給
    他們。這山坡地沒有價值，僅能砍柴而已等語（見上訴字卷
    第67頁反面），足認姚清續上開僅將木柴賣給甲○○之證詞
    ，不能採信。至系爭土地持分於64年間公告現值為五萬二千
    五百零八元，有自訴人所提出之地價謄本可憑。但系爭永和
    宮之公山為山坡地，原為永和宮之財產，登記給十七位代表
    ，只能砍柴使用，有丁份者，即須繳交丁錢，已如前述。是
    系爭土地並無利用及處分價值，其不及附近土地之價值甚明
    。因此不能以系爭土地持分之公告現值超過二千元非常多，
    認姚來發未以二千元之價格出賣公山持分部分給甲○○。
五、綜上所述，本件被告甲○○確實曾向自訴人之父姚來發購買
    上開八筆土地即王爺會二個丁份，經口頭約定並告知王爺會
    人員後，改由被告甲○○繳納丁錢，自訴人之父姚來發出賣
    上開公山後即未繳納丁錢，直至自訴人之母姚蔡絨於82年
    間委託被告戊○○辦理繼承登記，始查出尚有上開土地，故
    由自訴人之母姚蔡絨找被告甲○○出面，一併委託被告戊○○辦理所有權移轉登記，並由自訴人親自申辦三份印鑑證
    明交予被告戊○○辦理，均已如前述。本院認被告二人縱使
    有如自訴代理人於書狀所指在移轉登記過程若干細節有所疑
    問，然本院認被告二人並無自證無罪之義務，而本院前揭所
    述相關證據，已足讓本院心證對於被告二人確有行使偽造文
    書、盜用印章產生合理懷疑，此外自訴人復無其他舉證，本
    院依上開法律規定及判例意旨，即應認被告二人上開犯罪應
    屬不能證明，原審疏未查明，逕對被告二人論罪科刑，顯有
    未洽，被告二人上訴否認犯罪，為有理由，自應由本院撤銷
    改判，另諭知被告二人無罪之判決。
六、據上論斷，應依刑事訴訟法第369條第1項前段、第364條、
    第343條、第301條第1項前段，判決如主文。
中    華    民    國    95    年    11    月    15    日
               刑事第九庭  審判長法  官  陳  筱  珮
                                 法  官  康  應  龍
                                 法  官  趙  春  碧
上列正本證明與原本無異。
如不服本判決應於收受送達後十日內向本院提出上訴書狀，其未
敘述上訴之理由者並得於提起上訴後十日內向本院補提理由書（
均須按他造當事人之人數附繕本）。
                                 書記官  胡  美  娟
中    華    民    國    95    年    11    月    16    日
                                                      Ｆ


司法院資訊處製作；財團法人民間司法改革基金會備份。
